臺灣臺南地方法院民事判決　　　　　　 95年度簡上字第150號
上　訴　人　丁○○
　　　　　　乙○○
被上訴人　　丙○○
訴訟代理人　甲○○
上列當事人間請求遷讓房屋等事件，上訴人對於中華民國95年9
月29日臺灣臺南地方法院臺南簡易庭95年度南簡字第1622號第一
審判決提起上訴，經本院於96年1月31日言詞辯論終結，判決如
下：
    主  文
原判決第三項關於命上訴人按月給付被上訴人之金額，於超過新
臺幣伍萬伍仟元部分，及該部分假執行之宣告，暨訴訟費用之裁
判均廢棄。
上開廢棄部分，被上訴人在第一審之訴及假執行之聲請均駁回。
其餘上訴駁回。
第一、二審訴訟費用新台幣壹萬參仟捌佰參拾元，其中新台幣壹
萬貳仟肆佰肆拾柒元由上訴人負擔，餘新台幣壹仟參佰捌拾參元
由被上訴人負擔。
    事實及理由
一、被上訴人起訴主張：伊與上訴人丁○○於民國85年6月1日簽
    立土地租賃契約書（下稱系爭租賃契約），約定將伊所有坐
    落臺南市○區○○段1096之5、1096之6地號2筆土地（下稱
    系爭土地）出租與上訴人丁○○，租賃期間自85年6月1日起
    至95年5月31日止，共計10年，租金為每月55,000元，且每
    隔2年調漲一次租金5,000元。上訴人丁○○如有興建建物之
    必要，應以伊之名義為起造人、申請建築執照、使用執照及
    建物保存登記，並於租期屆滿後，上訴人丁○○應無條件搬
    遷，房屋則歸伊所有，上訴人丁○○不得對伊請求任何補償
    。嗣上訴人丁○○依約於系爭土地上興建鋼骨造1層樓店舖
    即門牌號碼臺南市○○路○段88號房屋（下稱系爭房屋），
    並於上揭租賃期間，將系爭房屋轉租予上訴人乙○○使用。
    伊於租賃期限屆滿前之95年5月4日即以台東成功郵局第20
    號存證信函通知上訴人丁○○，伊無意續租予上訴人丁○○
    ，並以副本告知上訴人乙○○，並函知上訴人二人於租賃期
    間屆滿後，應自系爭房屋搬離，惟迄未獲置理。又依兩造約
    定上訴人丁○○於93年6月1日至95年5月31日之租金，依約
    調漲後，每月應為75,000元，然上訴人丁○○於租期屆滿前
    ，尚積欠95年4、5月份之租金，伊已與被上訴人丁○○達成
    協議，減縮該二月租金為每月4萬元，共新台幣（下同）8萬
    元；上訴人丁○○於租期屆滿後，占有系爭房地及上訴人乙
    ○○占有系爭房地，均屬無權占有，獲有占有之利益。爰依
    租賃契約租金請求權、不當得利之利益返還請求權及所有權
    人之物上請求權等法律關係，請求上訴人二人遷讓系爭房屋
    及給付伊租金8萬元，及自95年6月1日起至上開房屋全部遷
    讓完畢日止，按月給付伊6萬元之相當於租金之不當得利（
    原判決判命上訴人二人應將系爭遷讓交還被上訴人；上訴人
    丁○○應給付被上訴人8萬元；上訴人應自95年6月1日起至
    系爭房屋全部遷讓完畢日止，按月給付被上訴人6萬元。並
    駁回被上訴人其餘之訴。被上訴人對原審敗訴部分，未據聲
    明不服，已告確定）。
二、上訴人丁○○則以：
（一）伊向被上訴人承租系爭土地，地上物全部建築費用係由上
      訴人丁○○斥資200萬元搭蓋的，依系爭租賃契約第5條第
      2項約定：「在租期屆滿.... 乙方應立即拆除地上建築物
      （拆屋還地）恢復租賃標的原狀返還甲方。若甲方願意保
      留地上建築物，甲方得依以方出資興建物之建築費用以十
      年平權攤提折舊後之殘值抵其欠租總額之後取得地上物全
      部權利，乙方即對該地上物無任何權利存在....。」今伊
      願依約拆屋還地，或被上訴人應依約補償其建築費用。
（二）又上訴人與上訴人丁○○前後訂有3份租賃契約，應以85
      年12月1日所簽訂者為據。
（三）被上訴人與上訴人丁○○前後訂有3份租賃契約，租期均
      不相同，未公證確認，足以構成不定期租賃契約。
（四）聲明：原判決不利於上訴人部分廢棄，前開廢棄部分駁回
      被上訴人在第一審之訴及該部分假執行之聲請。
三、上訴人乙○○辯稱：除引用上訴人丁○○前開第（二）、（
    三）項抗辯外，另陳稱伊為善意第三人，其權利自應受保障
    等語，並聲明：原判決不利於上訴人部分廢棄，前開廢棄部
    分駁回被上訴人在第一審之訴及該部分假執行之聲請。
四、本件經依民事訴訟法第270條之1第1項第3款規定，整理並協
    議兩造不爭執事項暨簡化爭點為：
（一）兩造不爭執事項：
　  1.上訴人丁○○於84年間向被上訴人承租系爭坐落台南市○
  　  區○○段第1096-5、1096-6地號土地，兩造於85年間簽訂
      土地租賃契約書，上訴人丁○○於85年9月間完成興建鋼
      骨造一層樓店舖即台南市○區○○段3275建號、門牌號碼
      台南市○○路○段88號房屋。並於95年7月18日完成登記
      被上訴人為所有權人。
  　2.上訴人丁○○於89年間將系爭房屋轉租給上訴人乙○○使
　　  用迄今，房屋目前由上訴人乙○○使用販賣衣服。
  　3.上訴人丁○○積欠被上訴人二個月（95年4月1日起至95年
    　5 月31日止）租金，至今未給付。
　  4.系爭房屋以被上訴人名義聲請使用執照及所有權保存之登
  　  記，且由被上訴人繳納房屋稅。
（二）兩造爭執要點：
　  1.上訴人丁○○與被上訴人間所簽訂之租賃契約書，究為被
　    上訴人主張的85年6月1日或上訴人主張的85年12月1日所
      簽訂？
    2.被上訴人是否應依其所主張85年6月1日簽訂契約書，第五
      條第二項之規定補償上訴人興建房屋費用？
    3.上訴人乙○○是否可主張為善意第三人而免責？
五、茲就兩造爭執要點一一論述如后：
（一）關於上訴人丁○○與被上訴人間所簽訂之租賃契約書，究
      為被上訴人主張的85年6月1日或上訴人主張的85年12月1
　　　日所簽訂部分：
　　1.被上訴人主張伊與上訴人丁○○間租賃關係約定內容所據
　　　之系爭租賃契約書（即訂約日期為85年6月1日之契約書）
　　　，上訴人丁○○自承系爭租賃契約書上之「丁○○」之簽
  　　名及印文為其所親簽及用印（見原審卷第21頁），且不爭
　　　執系爭租賃契約書之真正，並於原審審理中提出經核與此
　　　系爭租賃契約書相同之文書1份（見原審卷第31至33頁）
  　　，是系爭租賃契約書確為真正，應無疑義。
　　2.又上訴人丁○○於系爭土地上興建系爭房屋，係以被上訴
　　　人之名義申請使用執照及為所有權之保存登記，並由被上
　　　訴人繳納房屋稅；且上訴人丁○○亦自承每月租金自5萬
　　　元開始繳，嗣後漲為6萬多等語（見本院卷第39至40頁）
　　　，均與系爭租賃契約第5條約定「租賃房地使用約定：乙
　　　方（即上訴人丁○○）承租土地後，若有興建建物之必要
　　　，應以甲方（即被上訴人）之名義為起造人、申請建築執
　　　照、使用執照及建物保存登記。…」、第3條約定「租金
　　　：每月新台幣5萬5千元正。…租金調整：每隔2年調漲1次
　　　租金每月5千元…」相符，是則由被上訴人與上訴人丁○
　　　○實際履約內容以觀，顯係以系爭租賃契約約定之內容為
　　　依循，從而被上訴人主張伊與上訴人丁○○間之租賃法律
　　　關係，應以系爭租賃契約為據，應屬可採。上訴人丁○○
　　　雖抗辯與被上訴人間租賃契約關係應以85年12月1日簽立
　　　之租賃契約書為據云云，既為被上訴人否認其上被上訴人
　　　姓名及印文之真正，而上訴人丁○○迄本院言詞辯論終結
　　　時，尚未能舉證以明其實，且該租賃契約書載稱之租金每
　　　月僅1萬元，與前述實際履約之內容顯不相符，從而上訴
　　　人丁○○上開抗辯，應不足採取。被上訴人主張：伊與上
　　　訴人丁○○間之所簽訂之租賃契約書，應以85年6月1日所
　　  簽立的為據等語，則堪採信。
　　3.上訴人丁○○另抗辯與被上訴人前後訂有3份租賃契約，
　　　租期均不相同，應屬不定期租賃契約云云。惟查被上訴人
　　　與上訴人丁○○間租賃法律關係係以系爭租賃契約為據，
　　　已如前述，該契約第2條既已載明「租賃期限：自民國85
　　　年6月1日起至民國95年5月31日止，計10年。」，則本件
　　　為定期租賃至明，上訴人丁○○此一抗辯亦不可採。
（二）關於被上訴人是否應依其所主張85年6月1日簽訂契約書，
      第五條第二項之規定補償上訴人興建房屋費用部分：
    1.按解釋契約，固須探求當事人立約時之真意，不能拘泥於
      契約之文字，但契約文字業已表示當事人真意，無須別事
      探求者，即不得反捨契約文字而更為曲解（最高法院17年
　　　上字第1118號判例意旨參照）。
    2.經查系爭租賃契約第5條第2項已載明「在租期屆滿前，乙
      方（即上訴人丁○○）若欠繳租金達兩個月（含）以上，
      經甲方（即被上訴人）逕行解除本租賃契約後，乙方應立
      即拆除地上建築物（拆屋還地）恢復租賃標的原狀返還甲
      方。若甲方願意保留地上建築物，甲方得依乙方出資興建
      建物之建築費用以十年平均攤提折舊後之殘值抵其欠租總
      額之後，取得地上物全部的權利，乙方即對地上物無任何
      權利存在，…」等語。依該約定，上訴人丁○○需「拆屋
      還地」或得依該約定向被上訴人請求依其出資興建之建築
      費用按殘值折抵其租金者，係以「在租約屆滿前」為前提
      要件，與本件租約已屆期有所不同，而不能據以援用，是
      則上訴人丁○○此一抗辯亦不足採。況系爭租賃契約第6
      條已明定：「一租賃屆滿後，.... 房屋歸甲方（即被上
      訴人）所有，乙方（即上訴人）均不得對甲方請求任何名
      義之補償。.... 」等語，益足徵上訴人丁○○辯稱被上
      訴人應予補償云云，實無所據。
（三）上訴人乙○○是否可主張為善意第三人而免責部分：
  　　另上訴人乙○○雖以伊為善意第三人，應受保護，且應免
　    責等語抗辯。惟查，上訴人乙○○係以伊與上訴人丁○○
      間之租賃關係占有使用系爭房屋，縱認上訴人乙○○不知
      上訴人丁○○與被上訴人間，有如系爭租賃契約就系爭房
      屋所有權變動之約定，而基於債之關係相對性，上訴人乙
      ○○亦僅能依與上訴人丁○○間之租賃契約向上訴人丁○
      ○主張權利，而不得用以對抗被上訴人，且上訴人乙○○
      亦無土地法第43條規定之善意信賴不動產登記而應受保護
      之情，自無得對抗被上訴人本於為系爭房屋之所有人行使
      物上請求權之事由，且上訴人乙○○對被上訴人並無另有
      占有權源，是則上訴人乙○○上開抗辯並無理由。
六、按所有人對於無權占有或侵奪其所有物者，得請求返還之，
    民法第767條前段定有明文。而民法第767條所謂占有，係指
    同法第940條之直接占有及第941條之間接占有而言；出租人
    係經由承租人維持其對物之事實上管領之力，仍係現在占有
    人。查被上訴人與上訴人丁○○間租賃法律關係之依據為系
    爭租賃契約，已如前述，且上訴人丁○○亦依系爭土地租賃
    契約書第5條第1項約定於85年9月興建系爭房屋，以被上訴
    人之名義申請使用執照及於95年7月18日以被上訴人之名義
    為保存登記，且自86年度起即由被上訴人繳納房屋稅等情，
    亦為被上訴人與上訴人丁○○所不爭執，而依系爭租賃契約
    第2條約定租期已於95年5月31日屆滿，再依第6條約定「
    一、租期屆滿後，乙方（即上訴人丁○○）除需繳清租約存
    續期間之水電費及營業上必須繳納之稅捐，應無條件搬遷房
    屋內之生財器具（不包括固定於房屋之設備裝潢），房屋歸
    甲方所有，乙方不得對甲方請求任何名義之補償…。二、租
    期屆滿本契約即消滅。雙方欲繼續租賃時，應另訂書面契約
    ，其租賃條件另議之。」，從而，系爭房屋於95年5月31日
    起即歸被上訴人所有。次查本件上訴人乙○○自95年6月1日
    起占有使用系爭房屋，係由無正當占有使用權源之上訴人丁
    ○○，基於其與上訴人乙○○間之租賃契約所交付，依前述
    最高法院判決意旨，上訴人丁○○對於系爭房屋尚有事實上
    之管領力，為間接占有人，而被告乙○○則為直接占有人，
    其等依前揭民法第767條之規定，對於系爭房屋之所有權人
    即被上訴人，均負有返還之義務。從而，被上訴人請求上訴
    人二人應將系爭房屋遷讓返還，於法尚非無據，應予准許。
七、又按被上訴人與上訴人丁○○間租賃法律關係所依據之系爭
    租賃契約第3條第1項約定：「租金給付：…租金應於每月一
    日以前繳納，…」，且按承租人應依約定日期，支付租金，
    民法第440條第1項前段亦有明文。查被上訴人主張上訴人丁
    ○○尚積欠被上訴人「自95年4月1日起至95年5月31日止」
    租賃期間內，2個月之租金共8萬元未清償乙節，為上訴人所
    不爭執，堪信為真正。被上訴人請求上訴人丁○○給付積欠
    租金8萬元，依前揭說明，並無不合，應予准許。
八、再按無法律上之原因而受利益，致他人受損害者，應返還其
    利益；雖有法律上之原因，而其後已不存在者，亦同，民法
    第179條定有明文。第按依不當得利之法則請求返還不當得
    利，以無法律上之原因而受利益，致他人受有損害為其要件
    ，故其得請求返還之範圍，應以對方所受之利益為度，非以
    請求人所受損害若干為準，無權占有他人土地，可能獲得相
    當於租金之利益為社會通常之觀念（最高法院61年台上字第
    16 95號判例意旨可資參照）。查上訴人於95年5月31日系爭
    租賃契約屆期消滅後，自95年6月1日起仍繼續占有使用系爭
    房屋，自屬無權占有，揆諸前揭說明，其等獲有相當於租金
    之不當得利，致被上訴人受有損害，應堪認定。次查依系爭
    租賃契約書之約定，原約定租金每月為5萬5千元，且每隔2
    年調漲1次租金5千元，93年6月1日至95年5月31日之租金，
    依約調漲後，每月租金為7萬5千元，惟被上訴人與上訴人丁
    ○○曾協議減租為4萬元，再參以上訴人丁○○將系爭房屋
    出租與上訴人乙○○之每月租金為5萬5千元乙節，業據上訴
    人丁○○自陳在卷，且為被上訴人所不爭，是則上訴人丁○
    ○占有使用系爭土地所受之利益應認係5萬5千元，依此上訴
    人二人占有系爭土地所得相當於租金之不當得利應以5萬5千
    元為度。參照前揭說明，上訴人主張依系爭土地租賃契約原
    訂每月租金中之6萬元為依據，請求被告給付自95年6月1日
    起至遷讓系爭房屋之日止，按月給付被上訴人相當於租金之
    不當得利6萬元，於5萬5千元範圍核屬正當，逾此部分，非
    法所許。
九、再按不真正連帶債務，係謂數債務人具有同一目的，本於各
    別之發生原因，對債權人各負全部給付之義務，因債務人一
    人為給付，他債務人即同免其責任之債務（最高法院89年度
    台上字第2240號判決參照）。查上訴人丁○○出租系爭房屋
    與上訴人乙○○，而各為系爭房屋之間接占有人與直接占有
    人，係本於各別無權占有被上訴人系爭房屋之事實，而獲有
    相當於租金之不當利益，並使被上訴人受有損害，自應對被
    上訴人各負全部給付之義務。惟不當得利僅對於違反公平原
    則之財產變動，剝奪受益人所受之利益，以調整其財產狀態
    為目的，並無使受損人因此更獲有不當得利之用意，是上訴
    人二人其中一人如已返還其所受之利益與被上訴人，即足以
    達此目的，另一上訴人即應免其義務，是上訴人二人就關於
    受有相當租金之不當得利對被上訴人應負不真正連帶債務，
    於其中一人返還其利益時，另一上訴人即免其責任。而被上
    訴人僅請求上訴人二人應共同給付被上訴人上開相當於租金
    之不當得利，未請求上訴人二人負不真正連帶債務，其請求
    並未逾前開上訴人二人應負擔之範圍，本院自應予以准許。
十、綜上所述，被上訴人依民法第767條所有物返還請求權、民
    法第179條不當得利請求權及租賃契約租金請求權等法律關
    係，請求上訴人將系爭房屋遷讓交還被上訴人，及請求上訴
    人丁○○應給付積欠之租金8萬元，暨上訴人應自95年6月1
    日起至遷讓系爭房屋之日止，按月給付被上訴人相當於租金
    之不當得利5萬5千元，為有理由，應予准許。逾此部分之請
    求，即屬無據，應予駁回。原審就超過上開應准許部分（即
    命上訴人按月給付被上訴人之金額，於超過5萬5千元部分）
    及該部分之訴訟費用之負擔，為上訴人敗訴之判決，並為假
    執行之宣告，自有未洽。上訴意旨就此部分指摘原判決不當
    ，求予廢棄改判，為有理由。至於上開應准許部分，原審判
    命上訴人給付，並為假執行之宣告，核無違誤，上訴意旨，
    就此部分，仍執陳詞，指摘原判決不當，求予廢棄，為無理
    由，應駁回其上訴。
十一、本件事證已臻明確，兩造其他攻擊、防禦方法，及提出未
      援用之證據，經斟酌後認不影響判決基礎，無逐一論述必
      要，併此敘明。
十二、末按法院為終局判決時，應依職權為訴訟費用之裁判；又
      訴訟費用，由敗訴之當事人負擔，各當事人一部勝訴、一
      部敗訴者，其訴訟費用，由法院酌量情形，命兩造以比例
      分擔或命一造負擔，或命兩造各自負擔其支出之訴訟費用
      ，民事訴訟法第87第1項、第78條、第79條分別定有明文
      ，本件上訴人上訴為一部有理由，一部無理由，本件之訴
      訟費用13,830元（包括第一審裁判費6,060元及第二審裁
      判費7,770元），自應依比例由兩造分別負擔，爰裁判如
      主文第四項，附此敘明。
十三、據上論結，本件上訴為一部有理由，一部無理由，依民事
      訴訟法第436條之1第3項、第450條、第449條第1項、第87
      條、第79條、第85條第1項前段，判決如主文。
中　　華　　民　　國　　96　　年　　2 　　月　　14　　日
                  民事第二庭    審判長法　官　翁金緞
                                      法　官　黃瑪玲
                                      法　官　李杭倫
以上正本證明與原本無異
本判決不得上訴
中　　華　　民　　國　　96　　年　　2 　　月　　14　　日
　　　　　　　　　　　　　　　　　　　書記官  蔡曉卿
